臺灣高雄地方法院民事判決　　　　　　100年度簡上字第369號
上　訴　人　鄭華財
被上訴人　　洪李金蓮
上列當事人間請求確認本票債權不存在事件，上訴人對於民國10
0 年7 月5 日本院鳳山簡易庭民國100 年度鳳簡字第242 號民事
簡易訴訟程序第一審判決，提起上訴，本院於民國100 年12月2
日言詞辯論終結，判決如下：
    主  文
上訴駁回。
第二審訴訟費用由上訴人負擔。
    事實及理由
一、上訴人主張：被上訴人持有伊所簽發如附表所示之本票1 張
    （下稱系爭本票），經本院以民國100 年度司票字第653 號
    民事裁定准許強制執行；惟伊係受被上訴人脅迫而簽發系爭
    本票，伊與被上訴人間就系爭本票亦無任何原因關係，爰依
    法提起本件訴訟等情。並於原審聲明：確認上訴人持有系爭
    本票之票據債權不存在。嗣經原審調查審認，為上訴人拜訴
    之判決，上訴人不服，提起上訴，除援用原審主張、立證方
    法外，補稱：被上訴人抗辯伊因借款而簽發系爭本票，既為
    伊所否認，自應由被上訴人就兩造間消費借貸之事實負舉證
    之責，被上訴人雖提出匯款回條為證，但匯款原因不一，不
    得僅以匯款之事實，逕認兩造有消費借貸之事實等語。並聲
    明：廢棄原判決；確認上訴人持有系爭本票支票據債權不存
    在。
二、被上訴人則以：上訴人於93年間因三允公司增資，向渠借款
    新臺幣（下同）150 萬元，渠即以匯款方式交付上訴人所指
    定訴外人即上訴人之同居人黃儀；嗣因上訴人無法清償，
    經訴外人即里長郭現龍居中協調後，上訴人始簽發系爭本票
    等語，資為抗辯。並於原審聲明：駁回上訴人之訴。被上訴
    人除援用原審抗辯、立證方法外，補稱：上訴人原本同意勞
    保給付核撥後即償還欠款，里長出面瞭解上訴人確實欠錢，
    便要求上訴人簽發系爭本票，上訴人並無受脅迫而簽發系爭
    本票之情事等語置辯。並聲明：駁回上訴。
三、兩造間不爭執之事項：
  (一)上訴人確實簽發系爭本票後，並交予被上訴人。
  (二)上訴人簽發系爭本票時，尚有里長郭現龍在場。
  (三)被上訴人於93年間曾以匯款方式，將150 萬元匯入黃儀帳
    戶。
四、上訴人主張上揭之事實，為被上訴人所否認，故兩造間之爭
    點厥為：(一)上訴人是否受脅迫而簽發系爭本票？(二)上訴人簽
    發系爭本票之原因關係為何？茲析述如下。
五、上訴人是否受脅迫而簽發系爭本票？
  (一)查郭現龍於100 年10月25日準備程序期日結證稱：當初有里
    民反映，雙方有債務糾紛，並約在鳳山攪攪茶談論解決，上
    訴人當場簽發本票，並無受強暴、脅迫之情形，雙方祇是偶
    而講話音量較大聲等語（見本件卷宗頁30至31）甚為明確。
  (二)上訴人於郭現龍證述時亦當庭表示：「當時我是與證人一起
    去現場，到場時已經有被上訴人與他女兒及其他男性朋友，
    大家都是認識的，被上訴人也對我很好，我對於證人上開證
    述沒有意見。」等語（見本件卷宗頁31）至明，殊難僅憑上
    訴人臨訟片面指述而遽認上訴人係受強暴、脅迫而簽發系爭
    本票之事實。
六、上訴人簽發系爭本票之原因關係為何？
  (一)按票據為無因證券，票據上之權利義務與其基礎原因關係各
    自獨立，票據上權利之行使，不以其原因關係存在為前提，
    執票人行使票據上權利時，就其基礎之原因關係確係有效存
    在不負舉證責任，如票據債務人以自己與執票人間所存抗辯
    之事由對抗執票人，則依票據法第13條之規定，自應由票據
    債務人就該抗辯事由負舉證之責任。次按原因關係不存在之
    消極事實本質上難以直接證明，僅能以間接方法證明之，因
    此，執票人就其所抗辯之原因關係，除有正當事由外，應為
    真實完全及具體之陳述，以供票據債務人得據以反駁，俾法
    院憑以判斷票據基礎之原因關係是否存在，如執票人違反上
    開義務時，法院應於判決時依全辯論意旨斟酌之。
  (二)經查：上訴人於100 年5 月31日原審言詞辯論期日辯稱：上
    訴人表示三允公司增資，向渠借150 萬元，渠以匯款方式，
    匯入上訴人所指定太太的妹妹黃儀帳戶等事實（見原審卷
    宗頁25至26），上訴人訴訟代理人當場陳稱：「（款項匯到
    黃儀帳戶，是原告要求？）可能是贈與獲非債清償，原告
    知道要匯150 萬元給黃儀，因為他們當時是同居狀態。」
    （見原審卷宗頁26），顯見上訴人早於93年間即知被上訴人
    匯款150 萬元入黃儀帳戶之事；輔以，上訴人於原審起訴
    之際，即以起訴狀（見原審卷宗頁3 ）陳稱：「93年間，被
    告當時與原告感情甚篤，其基於情誼主動替原告代償該筆15
    0 萬元款項，此部分臺灣高雄地方法院99年度訴字第266 號
    判決交代甚祥（附件一）」，參諸本院99年度訴字第266 號
    請求清償債務事件民事判決內容以觀，足徵上訴人於該事件
    到庭結證：伊先父鄭水得在事實即已投資三允公司約20年，
    伊於先父辭世後變更登記為股東，93年間，三允公司要到越
    南購地設廠而增資192 萬元，伊遂找黃儀幫忙借錢，但每
    月須支息近2 萬元，伊告訴被上訴人後，被上訴人匯款150
    萬元辦理增資，不必再負擔每月近2 萬元之利息等情（見原
    審卷宗頁8 背面），顯見上訴人係因三允公司增資而由被上
    訴人挹注150萬元之事實，洵堪認定。
  (三)徵諸郭現龍於100 年10月25日準備程序期日結證稱：上訴人
    曾在雙方談論解決時，提到15日後受領勞保給付，將清償被
    上訴人之債務，但屆時仍未清償債務，被上訴人曾來找一次
    等語（見本件卷宗頁31至32）明確，顯見上訴人為清償積欠
    被上訴人150 萬元，而曾應允受領勞保給付後清償之條件。
  (四)又查上訴人於99年10月4 日在臺灣高雄地方法院檢察署（下
    稱高雄地檢）接受詢問時陳稱：「（上開借款150 萬元是否
    真有其事？）有。當時我確實有跟小姨子借了190 幾萬元，
    我不想要支付這麼多利息，告訴人剛好有一筆錢，我當時跟
    她同居，當時也有感情，這筆錢我有想要還，可是我目前沒
    有辦法。」等語（見高雄地檢99年度偵字第29274 號偵查卷
    宗頁20至21），益徵上訴人借曾向被上訴人借款150萬元。
  (五)準此以言，被上訴人提供150 萬元貸與上訴人辦理三允公司
    增資乙事，雙方固然未約定借貸期間、清償日、借款利息等
    有關消費借貸等條件，惟尚不因此而影響雙方就消費借貸成
    立契約關係，故上訴人積欠被上訴人150 萬元借款之事實，
    應堪認定。是以，上訴人為清償欠被上訴人150 萬元借款債
    務而簽發系爭本票，至為明灼。
七、綜上所述，上訴人係因辦理三允公司增資而向被上訴人借款
    150 萬元；嗣因無法清償借貸款項，上訴人遂於里長郭現龍
    在場下同意簽發系爭本票交予被上訴人，並無受強暴、脅迫
    等情事，亦非無何原因關係存在。從而，上訴人訴請確認被
    上訴人持有系爭本票之票據債權不存在，為無理由，應予駁
    回。原審為上訴人拜訴之判決，其理由固有未盡，惟結論並
    無不同，是上訴意旨指摘原判決不當，求予廢棄改判，為無
    理由，應予駁回。
八、本件事證已臻明確，兩造其餘之攻擊防禦方法，與判決結果
    不生影響，故不另一一論述，併此敘明。
據上論結，本件上訴為無理由，依民事訴訟法第436 條之1 第3
項、第449 條第2 項、第1 項、第78條，判決如主文。
中    華    民    國   100    年    12    月    16    日
                  民事第四庭
                      審判長  法  官  劉定安
                              法  官  賴文姍
                              法  官  林岳葳
附表：
┌──┬────┬─────┬───┬───┬───┐
│編號│票據號碼│金      額│發票日│到期日│利  息│
│    │        │（新臺幣）│      │      │起算日│
├──┼────┼─────┼───┼───┼───┤
│1   │598776  │150 萬元  │5.15.│無    │6.15.│
└──┴────┴─────┴───┴───┴───┘
正本係照原本作成。
如不服本判決，僅得以適用法規顯有錯誤為理由逕向最高法院提
起上訴。
提起上訴，應於收受送達後20日內向本院提出上訴狀，同時表明
上訴理由，裁判宣示後送達前提起上訴者，應於判決送達後10日
內補提理由書狀，並應提出委任律師或具有律師資格之人之委任
狀，委任有律師資格者，另應附具律師及格證書及釋明委任人與
受任人有民事訴訟法第466 條之1 第1 項但書或第2 項（詳附註
）所定關係之釋明文書影本。及依上訴利益額繳納裁判費。
中    華    民    國   100    年    12    月    16    日
                              書記官  林秀敏
附註：
民事訴訟法第466條之1（第1項、第2項）：
對於第二審判決上訴，上訴人應委任律師為訴訟代理人。但上訴
人或其法定代理人具有律師資格者，不在此限。
上訴人之配偶、三親等內之血親、二親等內之姻親，或上訴人為
法人、中央或地方機關時，其所屬專任人員具有律師資格並經法
院認為適當者，亦得為第三審訴訟代理人。